臺灣臺北地方法院民事判決　九十年度訴字第四九二八號
　　原　　　告　中國農民銀行股份有限公司
　　法定代理人　丁○○
　　訴訟代理人　戊○○
　　　　　　　　甲○○
　　　　　　　　丙○○
　　被　　　告　乙○○
右當事人間請求清償借款事件，本院判決如左：
    主    文
被告應給付原告新台幣貳佰陸拾伍萬元，及自民國八十八年十月十三日起至清償日止
，按年息百分之七點六五計算之利息，暨自民國八十八年十一月十四日起至清償日止
，其逾期在六個月以內者，按上開利率百分之十，逾期六個月以上者，其超過六個月
部分，按上開利率百分之二十計算之違約金。
訴訟費用由被告負擔。
    事    實
甲、原告方面：
一、聲明：如主文所示。
二、陳述：
（一）被告乙○○於民國八十八年一月二十九日向原告借用新台幣（下同）三百零五
      萬元，利率按年息為百分之七點六五計息，利息應自借款日起按月繳付，遲延
      履行時，逾期在六個月以內部分，按上開利率百分之十，逾期超過六個月以上
      部分，按上開利率百分之二十計算違約金。嗣被告於八十八年十月六日向原告
      辦理減貸，貸款金額減為二百六十五萬元，借款期限二十年，原告於八十八年
      十月十三日依被告所立委託書之指示，將被告之貸款二百六十五萬元撥入中華
      民國軍眷住宅公用合作社（下稱軍眷合作社）帳戶，即視同被告本人領到該借
      款，而完成借款撥貸手續。詎被告借得前開款項後，迄未依約償付本息，依約
      已喪失期限利益，應立即全部償還，爰依據消費借貸之法律關係，請求被告清
      償所積欠之借款本金二百六十五萬元及如聲明所示之利息及違約金。
（二）被告因購買桃園大溪「勝利新城」軍眷住宅向原告申辦貸款，因眷村土地分割
      及所有權移轉較費時，國防部為照顧軍眷，遂在土地產權完成登記及眷戶辦妥
      抵押權登記自備款撥付之前，先有條件的將房屋點交予配售之眷戶，條件是眷
      戶需先至承辦貸款之銀行辦妥貸款對保及抵押權設定文件，並簽具「委託書」
      ，承諾在辦妥產權及抵押權設定登記後，將所貸款項撥付軍眷合作社帳戶以償
      付自備款。被告委託軍眷合作社辦理之老舊眷村改建之桃園大溪「勝利新城」
      配售眷宅所購之房地貸款，依國防部八十五年五月二十八日所頒布之「國軍老
      舊眷村重建眷宅核配作業點」（（85) 祥祉字０五五二六號）第伍之五點所定
      ，眷戶自備款以外之房地價款由原告銀行辦理，眷戶如不需辦理貸款，或自行
      在其他銀行辦理貸款者，須於交屋前一次繳付軍眷合作社。被告辦妥貸款手續
      ，並簽具委託書後，原告始在被告辦理交屋之「桃園縣大溪鎮勝利新城辦理貸
      款對保及交接房屋等手續程序表」上簽具「已辦妥貸款及金額」並簽章後，軍
      眷合作社於八十八年二月將房地交予被告使用、收益。被告既已向原告辦妥貸
      款手續並簽具「委託書」，承諾在辦妥抵押權登記後，由原告將所貸自備款撥
      付軍眷合作社，以支付價金委款，而原告又基於被告之「委託書」所作之承諾
      出具已辦貸款之證明，使被告得向軍眷合作社辦妥點交房屋，則該「委託書」
      顯非單純「委託」之性質，而是貸款給付價金尾款之承諾。原告及軍眷合作社
      因相信眷戶同意撥款之承諾，而同意提前交屋與被告。是故，被告之撥款承諾
      構成與原告及眷合社三方間協約之一部分，被告自不得在房屋已過戶到自己名
      下後，片面毀約主張撤銷該承諾。
（三）原告未曾允諾被告可以年息百分之五點九五之利率貸款，被告所謂年息百分之
      三點五的利率係「國軍官兵購置住宅貸款基金」之貸款利率，其申請者之資格
      條件是否符合，由國軍主管單位負責審查，而被告亦經陸軍總部於八十九年一
      月二十九日函覆其不符申貸該基金利率之資格；另年息百分之五點九五的利率
      係當時政府為提振房地產景氣，由中央銀行推出「民眾購屋優惠貸款專案」提
      撥一千五百億元分配予各銀行，依當時利率年自百分之五點九五辦理民眾購屋
      貸款，因優惠之低率激勵民眾踴躍申貸，原告受配之全部額度於八十八年六月
      三十日即已用罄，並停止辦理該購屋優惠專案貸款。因被告所購房屋於八十八
      年九月三十日始完成過戶登記未能及時申辦，原告並於八十八年七月二十一日
      函知軍眷合作社。另原告於被告申貸時，並未承諾其貸款必然可適用年息百分
      之五點九五優惠貸款利率，僅告知若於本行分配承辦額度用罄前，被告依中央
      銀行規定購置新屋，且完成過戶登記者，經審查符合條件，始可適用年息百分
      之五點九五優惠貸款利率，被告稱受原告詐騙，顯與事實不符。況原告曾於事
      發之後簽報首長核可欲以：貸款前二年以年息百分之六點五固定利率，自第三
      年起號人原告放款基本年息利率減百分之零點七五後再減一碼（即年息百分之
      六點九）機動計息，被告本亦以此條件與原告達成和解，唯未依約履行，是被
      告實乃因房地產價格下跌不甘受損，而拒約清償借款，所辯種種，均屬卸責之
      詞。
三、證據：提出借據、約定書、委託書、催收款項明細分類帳、放款客戶基本資料登
    錄單、中央銀行提撥郵政儲金轉存款一千二百億元供銀行辦理民眾購置新屋貸款
    專案融資作業簡則、陸軍總司令部政治作戰部八十九年一月二十九日（八九）伯
    耐字第０七六八號書函、中國農民銀行儲蓄部八十八年七月二十一日（八八）農
    儲部字第一八九五號函、中國農民銀行儲蓄部八十九年五月八日簽、國防部八十
    五年五月二十八日（85）祥祉字第五五二六號令（暨附件國軍老舊眷村重建眷村
    核配作業要點）、桃園縣大溪鎮勝利新城辦理貸款對保及交接房屋等手續程序表
    各一件、土地及建物登記謄本各三份為證，並聲請訊證人張瓊云。
乙、被告方面：
一、聲明：原告之訴駁回。
二、陳述：
（一）原告於被告購買桃園縣大溪鎮勝利新城軍眷眷舍時，向被告誑稱：被告尚在外
      島服役，貸款可能可以經過評比而獲得年息百分之三點五的低利率，並可於二
      、三個月內為其辦妥年息百分之三點五或百分之五點九五的低率貸款云云，被
      告乃於八十八年一月二十九日簽立借據（日期及利率均未填載）及約定書，向
      原告辦理貸款三百零五萬元。嗣被告於八十八年十月六日向原告辦理減貸手續
      ，將貸款金額減為二百六十五萬元，被告填妥借據並簽名交付原告後，因借款
      日期及利息處空白未記載，私章也未蓋，心覺有異，即向原告詢問貸款利率，
      經原告銀行襄理甲○○告以因被告所購買之土地與房屋所有權狀因軍眷合作社
      未按時提供以辦理抵押權設定，現低率貸款申辦時效已過，故被告無法享有年
      息百分之三點五或五點九五的低率優惠，系爭貸款之利率為一般利率即年息百
      分之七點九五，被告當場拒絕並要求停止貸款，並請原告退還被告前後填寫的
      三百零五萬元及二百六十五萬元之借據，詎原告僅返還被告三百零五萬元之借
      據，並於八十八年十月十三日強行撥貸。惟被告於八十八年十月六日僅完成二
      百六十五萬元之對保手續，尚未撥款，則貸款尚未完成，消費借貸契約無效，
      被告自無庸負清償借款之責任及原告詐稱被告可辦理利率貸款，致被告同意向
      原告辦理貸款，原告所為有違民法第九十二條之規定。
（二）原告僅要求被告簽立借據，而給予被告任何契約或保證單據，完全不符合誠信
      、公平交易的原則，且原告於年息百分之五點九五優惠利率作業來不及之前，
      未盡告知被告之責任與義務，顯然有違公平交易法、消費者保護法之規定。
（三）原告先後向台灣桃園地方法院及台灣板橋地方法院對被告聲請核發支付命令及
      假扣押其所有門牌號碼台北縣永和市○○路○段一○九巷三十弄一號三樓之房
      屋，經被告異議及聲請命原告限期起訴後，原告未依限補繳裁判費用，亦未依
      限起訴，足證原告主張無理由。
三、證據：提出民事異議狀暨收狀收據、限期起訴狀暨收狀收據、臺灣桃園地方法院
    八十九年度訴字第九二九號民事裁定、臺灣板橋地方法院九十年度聲字第七七八
    號民事裁定、國防部八十五年五月二十四日（85）祥祉字第０五四五二號函、陸
    軍第六軍團司令部八十六年二月二十五日（86）華溯字第二二四七號簡便行文表
    、口頭提報二點建議事項、陸軍總部勝利新城國（眷）宅樓號抽籤卷、土地及建
    物登記謄本、土地建築改良物登記申請書、土地建築改良物抵押權設定契約書、
    土地登記申請書、土地所有權狀、財政部國有財產局台灣北區辦事處桃園分處國
    有基地產權移轉證明書、戶口名簿、八十九年三月二十七日申請書、財政部國有
    財產局台灣北區辦事處桃園分處八十九年四月十四日台財產北桃二第八九七一０
    ０二三一七號函、財政部國有財產局北區桃園分處土地產籍、國防部後指部八十
    六年十二月二十七日（86）後綜字第一０一二七號及八十七年六月二十日（87）
    後綜字第四四四五號令、存摺資料、報告、陸軍總司令部政治作戰部八十九年一
    月二十九日（八九）伯耐字第０七六八號、八十九年六月七日（八九）伯耐字第
    三二三四號書函、律師函、存證件函三份、國軍軍眷住宅公用合作社八十九年二
    月二十三日（89）信義字第０一五五號書函、八十九年二月二十五日（89）信義
    字第０一六八號書函、行政院公平交易委員會八十九年四月二十日（八九）公壹
    字第八九０三九四二－００一、００二號函、八十九年五月八日（八九）公壹字
    第八九０四五六０－００一號函、中國農民銀行儲蓄部八十九年四月十一日（八
    九）農儲部字第八八九號書函各一紙、郵政劃撥儲金存款收據、存證信函各三紙
    、房屋廣告及剪報各四紙為證。
    理      由
一、按「當事人得以合意定第一審管轄法院。」民事訴訟法第二十四條第一項定有明
    文。本件依兩造所訂約定書第十二條約定：「本約定書以貴行（即原告）授信往
    來之營業所為履行地，並以該履行地之法院為管轄法院。」，而查系爭消費借貸
    係於原告儲蓄部（營業所址設：臺北市○○○路○段二號二樓）授信往來並以之
    為履行地，依兩造前開約定，本院即有管轄權，合先敘明。
二、原告起訴主張：被告於八十八年一月二十九日向原告借款三百零五萬元，嗣被告
    於八十八年十月六日減縮貸款金額為二百六十五萬元，並約定利率按百分之七點
    六五計息，借款期限二十年，利息應自借款日起按月繳付，遲延履行時，逾期在
    六個月以內部分，按上開利率百分之十，逾期超過六個月以上部分，按上開利率
    百分之二十計算違約金。原告於八十八年十月十三日依約將被告所貸款撥入軍眷
    合作社帳戶。詎被告借款後未曾償付本息，依約被告已喪失期限利益，爰依消費
    借貸之法律關係，訴請被告清償借款二百六十五萬元及如聲明所示之利息及違約
    金等情。被告則以：原告向被告誑稱：可為其辦妥年息百分之三點五或百分之五
    點九五的低率貸款云云，被告乃於八十八年一月二十九日簽立日期及利率均未填
    載之借據及約定書，向原告貸款三百零五萬元。嗣被告於八十八年十月六日辦理
    減貸手續，將貸款金額減為二百六十五萬元，被告填妥借據並簽名交付原告後，
    因借據之（簽約）日期間及利息欄均空白，乃向原告詢問貸款利率，經原告告以
    貸款利率為一般利率（即年息百分之七點九五），被告即要求停止貸款，是貸款
    尚未完成，消費借貸契約無效，被告自無庸負清償借款之責任。原告詐稱被告可
    辦理利率貸款，致被告同意向原告辦理貸款，原告所為有違民法第九十二條之規
    定。貸款程序未給予被告任何契約或保證單據，完全不符合誠信、公平交易的原
    則，且原告於末能辦理優惠利率作業時，未盡告知被告之責任與義務，有違公平
    交易法、消費者保護法之規定等語，資為抗辯。
三、經查，本件原告主張：被告於八十八年一月二十九日向原告借款三百零五萬元，
    嗣於同年十月六日，復將借款金額減縮為二百六十五萬元，並簽立借據（八十八
    年一月二十九日、八十八年十月六日各一紙）、約定書及委託書，八十八年十月
    十三日原告將二百六十五萬元之款項撥入國軍軍眷住宅合作社設於原告處之活期
    儲蓄存款第四０一二八之九號帳戶及被告迄未清償借款等情，並提出八十八年十
    月六日借據、約定書、委託書各一紙為證，上情固為被告所不爭執，堪信為真實
    。惟被告另辯稱：原告向伊詐稱可為其辦妥年息百分之三點五或百分之五點九五
    的低率貸款，被告乃於八十八年一月二十九日簽立日期及利率均未填載之借據及
    約定書，向原告貸款三百零五萬元，嗣伊於八十八年十月六日辦理減貸時，獲悉
    系爭借貸之貸款利率為一般利率，當即表示停止貸款，是系爭消費借貸契約無效
    ，被告自無庸負清償借款之責任。原告詐稱被告可辦理低率貸款，致被告同意向
    原告辦理貸款，原告所為有違民法第九十二條之規定云云置辯。是本件兩造爭執
    之點旨在：被告所為借貸之意思表示是否受原告詐騙而為？系爭借貸契約是否已
    成立、生效？茲分論如下：
（一）(1)、本件被告辯稱：原告詐稱伊可辦理低率貸款，致被告辦理貸款一節，為原
          告所否認，陳稱被告於辦理貸款之初，就貸款利率並無爭執，被告所謂年
          息百分之三點五的利率係「國軍官兵購置住宅貸款基金」之貸款利率，其
          申請者之資格條件是否符合，由國軍主管單位負責審查，而被告亦不符申
          貸該基金利率之資格；另年息百分之五點九五的利率係由中央銀行所推出
          之「民眾購屋優惠貸款專案」，該行提撥一千五百億元分配予各銀行，依
          年息百分之五點九五辦理民眾購屋貸款，因民眾踴躍申貸，原告受配之全
          部額度於八十八年六月三十日即已用罄。因被告所購房屋於八十八年九月
          三十日始完成過戶登記未能及時申辦。原告於被告申貸時，並未承諾其貸
          款必然可適用年息百分之五點九五優惠貸款利率，被告稱受原詐騙，顯與
          事實不符等語，並提出陸軍總司令部政治作戰部八十九年一月二十九日（
          八九）伯耐字第０七六八號書函、中央銀行提撥郵政儲金轉存款一千二百
          億元供銀行辦理民眾購置新屋貸款專案融資作業簡則、中國農民銀行儲蓄
          部八十八年七月二十一日（八八）農儲部字第一八九五號函等件為證。
      (2)、經查，本件被告任職國防部台中陸軍第十軍團後指部上校副指揮官期間，
          經國防部核准配售桃園縣大溪鎮勝利新城軍眷眷舍一戶，並於八十五年九
          月三十日依規定繳交購屋訂金及加入軍眷合作社為社員之入股金，其後又
          於八十六年五月十二日參加配售說明會，知悉配售之眷舍日後之房屋貸款
          利率逾年息百分之八一節，為被告所自認（九十年十月二十五日被告答辯
          狀事實理由欄二、三、四參照）；而「自備款以外之房地價款（貸款部分
          ），眷宅獲配人應切結同意於完成貸款對保等作業後，由中國農民銀行於
          交屋次月起完成撥貸手續，並於銀行撥貸之日起按二十年期一般利率，按
          月攤還本息。：：有關貸款利及本息償還方式，悉以中國農民銀行有關規
          定辦理。如不須辦理貸款者，或自行在其他銀行辦理貸款者，須於交屋前
          一次繳付眷宅舍（即軍眷合作社）。」亦於兩造不爭執其真正之國防部八
          十五年五月二十八日（85）祥祉字第五五二六號令頒國軍老舊眷村重建眷
          村核配作業要點第伍點第五項規定甚明，據此，被告於購置配售之國軍老
          舊眷舍改建之桃園縣大溪鎮勝利新城眷舍時，既應切結同意於完成購屋貸
          款對保等作業後，由原告於交屋次月起完成撥貸手續，並於八十五年五月
          十二日參加配售說明會，知悉配售之眷舍日後之房屋貸款利率逾年息百分
          之八，顯見被告對日後就自備款以外之房地價款向原告申辦貸款，貸款利
          率並未較一般貸款利率優惠一節知之甚詳，其後被告猶向原告辦理貸款，
          則其所為非受原告詐騙所致甚明。此外，被告復未舉證證明被告有何詐欺
          情事，是其辯稱：受原告詐辦理貸款，原告所為有違民法第九十二條之規
          定云云，自無足採。
（二）次查，本件被告於八十八年一月二十九日親書借據向原告借款三百零五萬元，
      並簽立約定書，嗣復於同年十月六日向原告辦理減縮貸款金額為二百六十五萬
      元，並重書借據及委託書交付原告，其後原告已依委託書指示將二百六十五萬
      元匯入國軍軍眷住宅合作社設於原告之活期儲蓄存款第四０一二八之九號帳戶
      等情，已如前述，惟被告辯稱：伊於八十八年十月六日填具借據及委託書交付
      原告後，因借據上之借款利率、期間欄及（借據出具）日期空白向原告查詢利
      率後，即表示貸款利率過高，要求停止貸款，是兩造間之貸款尚未完成，消費
      借貸契約無效，被告自無庸負清償借款之責任云云。
  (1)、有關借據上之借款利率、期間欄及（借據出具之）日期空白部分：經查，本件
      八十八年十月六日借據之借款期間、利息欄及借據出具日期均空白一節，雖為
      兩造所不爭執，惟因１、借款期間部分：有關借款期間為二十年一節，已於被
      告憑辦系爭眷舍配購之國防部令頒國軍老舊眷村重建眷村核配作業要點第伍點
      第五項規定：「自備款以外之房地價款（貸款部分），眷宅獲配人應切結同意
      於完成貸款對保等作業後，由中國農民銀行於交屋次月起完成撥貸手續，並於
      銀行撥貸之日起按二十年期一般利率，按月攤還本息。：：有關貸款利及本息
      償還方式，悉以中國農民銀行有關規定辦理。：：：」甚明。２、借款利率部
      分：本件兩造於八十八年一月二十九日之約定書第五條既已約明「一切債務之
      利息，依各個授信約據之約定；未經約定者，按債務發生時貴行（即原告）牌
      告基本放款利率計之，原告牌告基本放款利率調整時，除另有約定外，毋須另
      行通知，上開利息即隨同調整。」，是兩造雖於締約時未明定利率為何，依約
      自係以原告牌告基本放款利率計之；至本件原告另主張：於事發之後貸款利息
      之計算，曾欲以貸款前二年以年息百分之六點五固定利率，自第三年起依原告
      放款基本年息利率減百分之零點七五後再減一碼（即年息百分之六點九）機動
      計息，被告本亦以此條件與原告達成和解，唯未依約履行云云，惟為被告所否
      認，而原告就此復未舉證證明兩造就借款清償及利率之計算曾達成和解，是其
      此部分之主張自難信為真正。３、借據出具日期部分：因消費借貸契約並無應
      以書面為之規定，如當事人表示意思一致，契約即行成立，本件兩造於八十八
      年十月六日合意由原告貸與被告二百六十五萬元一事既無爭執，則契約於雙方
      意示意思一致之際即成立；從而本件借款期間及利率、借據出具日期均屬可得
      確定，此三者縱於借據上未加記載，亦無礙於系爭消費借貸契約之成立及生效
      。
  (2)、按「稱消費借貸者，謂當事人約定，一方移轉金錢或其他代替物之所有權於他
      方，而他方以種類、品質、數量相同之物返還之契約。」、「消費借貸，因錢
      或其他代替物之交付，而生效力。」，修正前民法第四百七十四條、第四百七
      十五條定有明文，又「當事人締結契約一經合意成立，即應受其拘束。」；又
      「當事人間合法締結之契約，雙方均應受其拘束，除兩造同意或有解除原因發
      生外，不容一造任意反悔請求解約。」，亦經最高法院分別著有十八年上字第
      一四九五號、十九年上字第九八五號判例，可資參照。承前所述，被告於八十
      八年十月六日至原告處申辦二百六十五萬元借款，經原告同意，並由被告書立
      借據及委託書交付原告，則兩造間之消費借貸契約即合法成立，本件消費借貸
      契約被告既未能舉證證明經原告同意或有解除原因發生，揆諸首揭說明，自不
      容被告任意反悔請求解約。另參酌卷附兩造所不爭執之桃園縣大溪鎮勝利新城
      對保及交接房屋等手續程序表所載，足徵被告其後猶執向原告辦理貸款二百六
      十五萬元資料，辦理桃園縣大溪鎮勝利新城交屋手續等情，及證人張瓊云證稱
      「：：：他質疑利率為什麼那麼高，說如果是這樣的話他就不要房子了，但他
      沒有說他不貸了。」等語，是被告辯稱其欲解除兩造間之消費借貸契約云云，
      自不足採。從而，本件原告基於兩造間合法成立之消費借貸契約，於八十八年
      十月十三日依被告之委託書指示將借款二百六十五萬元匯入國軍軍眷住宅合作
      社設於原告之活期儲蓄存款第四０一二八之九號帳戶時，系爭消費借貸契約即
      已生效，原告主張被告未依約償付借款本息，依約喪失期限利益，應即清償全
      部借款，即屬有據。被告所辯伊已要求停止貸款，貸款尚未完成，消費借貸契
      約無效，被告自無庸負清償借款之責任云云，洵無足採。
四、至被告辯稱：原告未給予被告任何契約或保證單據，且於年息百分之五點九五優
    惠利率作業來不及之前，未對被告盡告知之責任與義務有違公平交易法、消費者
    保護法之規定云云，惟查，本件系爭消費借貸契約為私權爭執，非公平交易法規
    範範疇；而消費借貸契約為諾成契約，並無應以書面為之之必要，至原告如前所
    述既未允諾以年息百分之五點九五優惠利率貸款與被告，則原告對被告優惠利率
    貸款之申辦，即難謂有何責任與義務。此外，被告復未舉證證明原告有何違反消
    費者保護法之情事，被告所辯各語，自無足採。
五、綜上所述，本件原告依兩造消費借貸契約交付借款予被告，被告迄未清償借款，
    依約已喪失期限利益，是原告依據消費借貸契約，請求被告給付借款二百六十五
    萬元，及自八十八年十月十三日起至清償日止之約定利息，並自民國八十八年十
    一月十四日至清償日止，其逾期在六個月以內者，按約定利息利率百分之十，其
    逾期在六個月以上者，按上開利率百分之二十計付違約金，洵屬有據。又本件被
    告清償借款之債務發生時原告牌告基本放款利率為百分之七點九，而原告僅請求
    按年息百分之七點六五（即按原告牌告基本放款利率減百分之零點二五）計算之
    利息，及依此利率計算之違約金，核無不合，自應准許。
六、本件事證已臻明確，兩造其餘攻擊、防禦方法及舉證，經核與判決結果不生影響
    ，爰不一一贅述，附此敘明。
七、結論：本件原告之訴為有理由，依民事訴訟法第七十八條判決如主文。
中　　　華　　　民　　　國　　九十一　　年　 　 二　　　月　　十九　　日
                                      民事第六庭法  　　官　周玫芳
右為正本係照原本作成
如對本判決上訴，須於判決送達後廿日內向本院提出上訴狀
中　　　華　　　民　　　國　　九十一　　年　　　二 　　 月　　十九　　日
　　　　　　　　　　　　　　　　　　　　　　　　法院書記官　王朝枝
